【裁判字號】    99,訴緝,33
【裁判日期】    990615
【裁判案由】    重傷害
【裁判全文】
臺灣高雄地方法院刑事判決              99年度訴緝字第33號
公  訴  人  臺灣高雄地方法院檢察署檢察官
被      告  丙○○
指定辯護人  本院公設辯護人  陳信凱
上列被告因傷害案件，經檢察官提起公訴（98年度偵緝字第1053
號），本院判決如下：
    主  文
丙○○犯傷害致人重傷罪，累犯，處有期徒刑參年陸月。
    事  實
一、丙○○前因違反肅清煙毒條例等案件，經本院以83年度訴字
    第1301號判決各判處有期徒刑10年、3 年2 月，應執行有期
    徒刑12年確定，於民國88年7 月29日縮短刑期假釋出監，嗣
    經撤銷假釋，執行殘刑有期徒刑6 年3 月12日，復經減刑，
    而於96年7 月16日縮刑期滿執行完畢。詎其仍不知謹慎行事
    ，於97年4 月27日上午9 時30分許，在高雄市苓雅區○○○
    路310 號旁公園，因不明原因與乙○○發生糾紛，而丙○○
    在客觀上可預見若朝人之頭部攻擊，將可能產生使人頭部外
    傷、顱內出血壓迫顱內神經，使腦部功能受損之嚴重後果，
    竟疏未注意，仍基於傷害之犯意，以徒手方式毆打乙○○之
    頭部數下，導致乙○○頭部外傷併顱內出血，嗣於翌日送往
    醫院進行腦部手術救治後，仍受有四肢無力、無法自理生活
    、意識及記憶力受損等難治之重傷害。
二、案經高雄市政府警察局苓雅分局移送臺灣高雄地方法院檢察
    署檢察官偵查起訴。
    理  由
壹、證據能力部分：
一、按醫師執行業務時，應製作病歷，並簽名或蓋章及加註執行
    年、月、日。前項病歷，除應於首頁載明病人姓名、出生年
    、月、日、性別及住址等基本資料外，其內容至少應載明下
    列事項：一、就診日期；二、主訴；三、檢查項目及結果；
    四、診斷或病名；五、治療、處置或用藥等情形；六、其他
    應記載事項。病歷由醫師執業之醫療機構依醫療法規定保存
    ，醫師法第12條定有明文。因此，醫師執行醫療業務時，不
    論患者是因病尋求診療，或因特殊目的而就醫，醫師於診療
    過程中，應依醫師法之規定，製作病歷，此一病歷之製作，
    均屬醫師於醫療業務過程中所須製作之紀錄文書，而且每一
    醫療行為均屬可分，因其接續之看診行為而構成醫療業務行
    為，其中縱有因訴訟目的，例如被毆傷而尋求醫師之治療，
    對醫師而言，仍屬其醫療業務行為之一部分，應依法製作病
    歷，則該病歷自屬業務上所製作之紀錄文書，與通常之醫療
    行為所製作之病歷無殊，為刑事訴訟法第159 條之4 第2 款
    所稱從事業務之人於業務上所須製作之紀錄文書，而診斷證
    明書係依病歷所轉錄之證明文書，自仍屬本條項之證明文書
    。準此，財團法人私立高雄醫學大學附設中和紀念醫院（以
    下簡稱高醫醫院）97年10月31日高醫附行字第0970003658號
    函檢送之病患乙○○病歷1 份以及卷附之上開醫院診斷證明
    書1 紙（見警卷第16頁），均屬從事業務之人於業務上所須
    製作之紀錄與證明文書，應有證據能力。
二、又關於證人丁○○○於警詢所為之陳述，核屬被告以外之人
    於審判外所為之陳述，被告之辯護人並就證人在警詢中所為
    之證詞爭執無證據能力，即不同意引為證據方法，故證人丁○○○在警詢時所言，無證據能力，但仍得憑以彈劾本案各
    該積極證據之證明力。
三、次按被告以外之人於審判外之陳述，雖不符合同法第159 條
    之1 至第159 條之4 之規定，但經當事人於審判程序同意作
    為證據，法院審酌該言詞陳述或書面陳述作成時之情況，認
    為適當者，亦得為證據。當事人、代理人或辯護人於法院調
    查證據時，知有第159 條第1 項不得為證據之情形，而未於
    言詞辯論終結前聲明異議者，視為有前項之同意，刑事訴訟
    法第159 條第1 項及第159 條之5 分別定有明文。查本判決
    下列所引用之各該被告以外之人於審判外之陳述，雖均屬傳
    聞證據，惟均經檢察官、被告、辯護人於法院準備程序及審
    判期日中表示無意見，而不予爭執，且迄至言詞辯論終結前
    亦未再聲明異議，本院審酌此等證據資料製作時之情況，尚
    無違法不當及證明力明顯過低之瑕疵，亦認為以之作為證據
    應屬適當，故揆諸前開規定，應認前揭證據資料均例外有證
    據能力。
貳、實體方面：
一、訊據被告丙○○對於在上揭時、地出手毆打被害人乙○○，
    導致被害人受有上揭傷勢等事實均坦承不諱，惟關於其毆打
    被害人之方式則另稱：伊當時是用手揮被害人，被害人因此
    跌倒，伊再用右腳踢他，伊並未打被害人頭部云云。而辯護
    人則以本件係因被害人先將被告之機車葉子板踢裂，並出手
    毆打被告，被告因無法控制衝動情緒始出手推倒被害人，並
    用腳踢被害人身體，而被害人因曾動過腦部手術，於倒地時
    頭部撞擊地面引發舊傷，導致本件傷害，被告無使人受重傷
    之故意等語為被告辯護。
二、經查：
(一)被告於上揭時、地與被害人發生糾紛，即徒手毆打被害人，
    導致被害人頭部外傷併顱內出血，嗣於翌日送往醫院進行腦
    部手術救治後，仍受有四肢無力、無法自理生活、意識及記
    憶力受損等情形，業據被告供承在卷，且有證人即目擊者丁○○○以及證人即被害人母親甲○○於偵查中之證述可資證
    明（見偵一卷第4 至7 頁、偵二卷第31、32頁），並有高醫
    醫院檢送之病患乙○○病歷1 份、診斷證明書1 紙（見警卷
    第16頁）、99年3 月3 日高醫附行字第09900007 58 號函文
    1 份（見本院審訴緝字卷第54頁）以及案發現場照片6 張在
    卷可佐（見警卷第17、18頁），足認被告上開任意性自白與
    事實相符，應堪採信，此部分事實已堪認定。
(二)關於被告於上揭時、地如何毆打被害人、又係毆打被害人何
    身體部位乙節，業經證人丁○○○於偵查中證稱：案發當時
    我正坐在公園的溜滑梯旁，有看到被告一個人一直在毆打被
    害人的頭部，打很大力，打到被害人倒地，當時我還有勸阻
    他，並告訴他被害人的頭部有開過刀，有問題，不要一直毆
    打他等語明確（見偵一卷第5 至7 頁），且以上開證人前於
    警詢時陳述：當天我看到被告用手毆打被害人頭部，沒有持
    兇器，被告是一個人毆打被害人等語（見警卷第9 、10頁）
    予以彈劾，證人前後2 次陳述內容均一致，再佐以證人於偵
    查中表示其並不認識被告，案發前亦未曾見過被告（見偵一
    卷第6 頁），可見證人當時僅係偶然目擊上開情景，其與被
    告毫不相識，衡情，當無隨意誣指被告犯罪之動機與可能性
    ，且被告於本院審判時亦供稱：案發當時有一個婦人跟我說
    被害人頭不是很好，叫我不要這樣打他，我就轉頭離開等語
    （見本院訴緝字卷第35頁），核與證人上開有關案發當時曾
    告知被告被害人頭部有開過刀，有問題，並勸誡被告不要一
    直毆打被害人之證詞相符，且被害人於遭被告毆打後，頭部
    確實受有重創，有被害人病歷及診斷證明書各1 份在卷可證
    ，綜合以上各情，證人丁○○○上開證詞應與事實相符，而
    堪採信。從而，被告於上揭時、地確係以徒手方式攻擊被害
    人頭部無誤，被告宣稱其當時並未毆打被害人頭部，辯護人
    則爰引被告說詞認為係因被害人遭被告推倒，因頭部撞擊地
    面，始引發上開傷勢等語，顯屬避重就輕、企圖減緩被告應
    負刑責之詞，自無可採，惟此尚無礙被告就本件犯行已於本
    院審理中自白犯罪，附此說明。
(三)按重傷者，謂下列傷害：毀敗或嚴重減損一目或二目之視能
    ；毀敗或嚴重減損一耳或二耳之聽能；毀敗或嚴重減損語能
    、味能或嗅能；毀敗或嚴重減損一肢以上之機能；毀敗或嚴
    重減損生殖之機能；其他於身體或健康，有重大不治或難治
    之傷害，刑法第10條第4 項規定甚明。而重傷罪之成立，必
    須行為人原具有使人受重傷之故意始為相當，若其僅以普通
    傷害之意思而毆打被害人，雖發生重傷之結果，亦係刑法第
    277 條第2 項後段普通傷害罪之加重結果犯，祇應成立傷害
    人致重傷罪，不能以刑法第278 條第1 項之重傷罪論科，最
    高法院59年台上字第1746號著有判例。又重傷害之成立，以
    有毀敗或嚴重減損他人身體機能之故意，著手於傷害之實行
    而發生毀敗或嚴重減損他人身體機能之結果為要件，故個案
    中有關重傷害犯意之有無，應斟酌事發經過之相關事證，包
    括被害人受傷部位、所用兇器、行為當時之具體情況等一切
    情狀以為判斷。本件被告於本院審理時供稱：當天因為被害
    人罵我，踹我的機車，我才與他發生爭執，故導致本案發生
    ，我與被害人並不認識，之前亦未見過面，2 人並無仇怨，
    我是因為那位婦人的告知才知悉被害人的頭部是有問題的，
    婦人叫我不要這樣打他，我就轉頭離開，我沒有要讓被害人
    受重傷的意思等語（見本院訴緝字卷第32至36頁），而被害
    人之父親陳同榮於本院審理時陳述：我事後有去公園詢問當
    天發生什麼事情，證人丁○○○有說當時發生的情形，就是
    我兒子與被告有發生爭執，我兒子因為開過刀，所以講話口
    氣不太好，證人說他們2 人拉拉扯扯，機車才這樣壞掉等語
    （見本院訴緝字卷第37頁），衡諸被告與被害人於案發前並
    不認識，被告當天係因不滿被害人說話口氣以及其機車在拉
    扯中受損才憤而毆打被害人，而當時被告係以徒手方式毆打
    被害人，並未持任何器具，且被告經丁○○○告知被害人頭
    部有問題後，即未繼續其暴行，業據被告自承在卷，且本案
    查無其他積極證據證明被告於行為初始即具有使被告人受重
    傷害之直接或間接故意存在，堪認被告毆打被害人，係基於
    普通傷害之故意，而非重傷害之犯意甚明。
(四)又刑法第277 條第2 項後段之傷害致人重傷罪，係對於犯普
    通傷害罪致發生重傷結果所規定之加重結果犯，依同法第17
    條規定，以行為人對於加重結果之發生能預見為其成立要件
    ，此有最高法院83年度台上字第4942號、93年度台上字第87
    1 號判決可供參照。查本案被告雖無使被害人受重傷之犯意
    ，然被告當時係朝被害人之頭部攻擊，而依一般人之常識，
    腦部組織構造關乎人之認知、記憶以及對身體其他各部位之
    反應、控制功能，且極為脆弱，若對人之頭部重擊，極可能
    因重擊之力道傷及顱骨內之腦部組織，而腦部受損則易致生
    身體或健康有重大不治或難治之危害，即客觀上應能預見其
    重傷結果之發生。被告既為思慮成熟之成年人，對此結果，
    在客觀上顯有預見之可能性，主觀上卻疏未加以注意防範，
    隨意朝被害人之頭部攻擊，使被害人受有頭部外傷併顱內出
    血之傷勢，嗣於翌日送往醫院進行腦部手術救治後，仍有四
    肢無力、無法自理生活、意識及記憶力受損等情形，此有上
    開病歷、診斷證明書及高醫醫院之函文可查，足認被害人之
    身體及健康已受有難治之傷害，而屬刑法第10條第4 項第6
    款規定之重傷害無訛，而被害人於案發前可自己行動，無須
    人陪伴，且可自理生活，甚至可以使用電腦等情，亦據甲○○於偵查中陳述在卷（見偵二卷第32頁），則被告之行為與
    被害人所受之重傷害間有相當因果關係存在，亦堪認定，被
    告自無從解免其所為傷害行為，因而致被害人受重傷之結果
    。是依被告行為時之主觀犯意、行為方式、毆打情節、被害
    人傷害部位及程度等因素綜合考量，足認被告上開行為所該
    當者，應係以普通傷害身體之故意，因未注意致生重傷害之
    加重結果，自應就此傷害致人重傷之加重結果負其刑事責任
    。本件事證明確，被告傷害被害人致重傷之犯行堪予認定，
    應依法論罪科刑。
三、核被告丙○○所為，係犯刑法第277 條第2 項後段之傷害致
    人重傷罪。又被告有上開事實欄所載之前科及執行紀錄，有
    臺灣高等法院被告前案紀錄表1 份附卷可稽，其受有期徒刑
    之執行完畢後，5 年以內故意再犯本件有期徒刑以上之罪，
    為累犯，依刑法第47條第1 項規定，加重其刑。爰審酌被告
    僅因細故與被害人發生糾紛，竟不以理性和平之方式解決，
    即訴諸暴力，徒手毆打被害人頭部，致被害人受有上揭難治
    之重傷害，所為實非可取，復審酌被告犯罪之動機、手段、
    目的、經濟生活狀況、智識程度非高，且有多項前科，品行
    難謂良好，另考量其犯後尚能坦承犯行以及檢察官具體求刑
    等一切情狀，量處如主文所示之刑，以資懲儆。
據上論斷，應依刑事訴訟法第299 條第1 項前段，刑法第277 條
第2 項後段、第47條第1 項，判決如主文。
本案經檢察官王清海到庭執行職務。
中    華    民    國    99    年    6     月    15    日
                  刑事第十八庭  審判長法  官  李東柏
                                      法  官  周佳佩
                                      法  官  陳芸珮
以上正本證明與原本無異。
如不服本判決應於收受送達後10日內向本院提出上訴書狀，並應
敘述具體理由；如未敘述上訴理由者，應於上訴期間屆滿後20日
內向本院補提理由書（均須按他造當事人之人數附繕本）「切勿
逕送上級法院」。
中    華    民    國    99    年    6     月    15    日
                                      書記官  蔡淑貞
附錄本案論罪科刑法條：
中華民國刑法第277條
（普通傷害罪）
傷害人之身體或健康者，處3 年以下有期徒刑、拘役或1 千元以
下罰金。
犯前項之罪因而致人於死者，處無期徒刑或7 年以上有期徒刑；
致重傷者，處3 年以上10年以下有期徒刑。

司法院資訊處製作；財團法人民間司法改革基金會備份。
